【裁判字號】    97,訴,490
【裁判日期】    970610
【裁判案由】    損害賠償
【裁判全文】
臺灣桃園地方法院民事判決               97年度訴字第490號
原      告  甲○○
                        號
            乙○○
被      告  丙○○
上列當事人間請求損害賠償事件，本院於中華民國97年5 月27日
言詞辯論終結，判決如下：
    主  文
被告應給付原告甲○○新台幣壹佰伍拾捌萬玖仟參佰伍拾壹元，
及自民國九十六年六月三十日起至清償日止，按週年利率百分之
五計算之利息。
被告應給付原告乙○○新台幣壹佰參拾貳萬伍仟零佰捌拾伍元，
及自民國九十六年六月三十日起至清償日止，按週年利率百分之
五計算之利息。
原告其餘之訴均駁回。
訴訟費用由被告負擔百分之五十三，原告甲○○負擔百分之三十
五，於由原告乙○○負擔。
本判決第一項於原告甲○○以新台幣伍拾貳萬肆仟元為被告供擔
保後得為假執行。
本判決第二項於原告乙○○以新台幣肆拾肆萬貳仟元為被告供擔
保後得為假執行。
原告其餘假執行之聲請均駁回。
    事實及理由
壹、程序部分：
    被告經合法通知，未於最後言詞辯論期日到場，核無民事訴
    訟法第386 條所列各款情形，爰依原告之聲請，由其一造辯
    論而為判決。
貳、實體部分
一、本件原告起訴主張：
  (一)被告自民國93年間起，即在臺灣省石門農田水利會（下稱石
    門農田水利會）所有、坐落於桃園縣大溪鎮○○段社角小段
    第104 地號土地之池塘（即石門大圳員樹林支渠第31B 號池
    ）擔任管理人，除提供蓄水讓附近農田灌溉外，並於該池塘
    放養魚群供作釣魚池（下稱上開釣魚池），經營「南興釣魚
    場」，供人釣魚休閒，對外營業，為從事業務之人。被告原
    應注意在上開釣魚池周邊應設置防止有人掉落之相關防護設
    備，並應於靠近堤岸旁放置足夠之救生圈及固定之木樁或相
    類之物，供釣客不慎落水時可為攀附之用之救生設備，而依
    當時現場情形並無不能注意之情事，被告竟疏未注意，未在
    上開釣魚池旁設置前述足夠之防護及救生等安全設施，詎於
    96年1 月13日下午3 時40分許，適有原告乙○○攜同其子邱
    智楷、邱致閎2 人前往上揭「南興釣魚場」遊玩，原告乙○○亦應注意於此一未設置足夠防護及救生安全設施之上開釣
    魚池邊遊玩，其子邱智楷、邱致閎自有不慎落水之危險，應
    隨時留意其等之活動情形，加以勸阻，且依當時現場情狀亦
    無不能注意之情事，原告乙○○竟疏未注意，放任其子邱智
    楷、邱致閎2 人於上開釣魚池旁嬉戲，甚而未加看管，致邱
    智楷、邱致閎2 人因不慎掉入毫無防護或救生安全設施之上
    開釣魚池內，嗣經察覺時均因生前落水導致窒息死亡。
  (二)按因故意或過失，不法侵害他人之權利者，負損害賠償責任
    ；數人共同不法侵害他人之權利者，連帶負損害賠償責任；
    連帶債務人相互間，除法律另有規定或契約另有訂定外，應
    平均分擔義務，民法第184 條第1 項、第185 條第1 項，以
    及第280 條，分別定有明文。本件死者邱智楷、邱致閎之死
    因，乃肇因於被告丙○○、訴外人李武龍未能提供安全無虞
    之設施，以及原告乙○○未盡看管幼童之義務所致。是渠等
    3 人就本件事故應負共同侵權行為之連帶賠償責任，其責任
    範圍各為三分之一。
  (三)再按不法侵害他人致死者，對於支出醫療及增加生活上需要
    之費用或殯葬費之人亦應負損害賠償責任；被害人對於第三
    人負有法定扶養義務者，加害人對於該第三人亦應負損害賠
    償責任；又不法侵害他人致死者，被害人之父、母、子、女
    及配偶，雖非財產上之損害，亦得請求賠償相當之金額，民
    法第192 條第1 項、第2 項及第194 條，分別定有明文。本
    件原告乙○○、甲○○分別為死者邱智楷、邱致閎之父母，
    是依上開法條之規定，原告自可依上開共同侵權行為之法律
    關係，向被告請求如下之損害賠償：
    1.原告甲○○部分：
     （1）殯葬費用：支出死者邱智楷、邱致閎之殯葬費用，計
          新台幣（下同）297,840 元。
     （2）扶養費用：邱智楷、邱致閎為原告甲○○之子，雙方
          互負扶養義務。原告目前40歲，以60歲無工作能力時
          為請求扶養費計算起始年，原告尚有23年之餘命。又
          原告有配偶及育有3 名子女。是原告於年滿60歲後對
          死者邱智楷、邱致閎所得請求給付扶養費為總扶養費
          之四分之二。爰以桃園縣94年度平均每人每月消費支
          出16,799元為計算扶養費基準，則原告每年可請求2
          01,588元（16,799×12＝201,588）， 茲依霍夫曼係
          數表所示23年期之係數15.58 計算，則原告於年滿60
          歲後得向被告請求扶養費損害金額，共計為1,570,3
          70元（201,588 ×15.58 ×2/4 ＝1,570,370)。
     （3）精神慰撫金：死者邱智楷、邱致閎均為原告之子，驟
          遇此一事故，原告傷心欲絕。爰向被告請求每名死者
          各1,000,000 元，共計2,000,000 元之精神慰撫金。
     （4）綜上，原告甲○○可向被告請求金額共計為3,868,21
          0 元之侵權行為損害賠償。為此聲明：被告應給付原
          告甲○○新台幣3,868,210 元，及自起訴狀繕本送達
          翌日起至清償日止按週年利率百分之五計算之利息；
          並願供擔保，請准宣告假執行。
    2.原告乙○○部分：
     （1）扶養費用：邱智楷、邱致閎為原告乙○○之子，雙方
          互負扶養義務。原告目前44歲，以60歲無工作能力時
          為請求扶養費計算起始年，原告尚有20年之餘命。又
          原告有配偶及育有3 名子女。是原告於年滿60歲後對
          死者邱智楷、邱致閎所得請求給付扶養費為總扶養費
          之四分之二。爰以桃園縣94年度平均每人每月消費支
          出16,799元為計算扶養費基準，則原告每年可請求2
          01,588元（16,799×12＝201,588）， 茲依霍夫曼係
          數表所示20年期之係數14.11 ，則原告於年滿60歲後
          得向被告請求扶養費損害金額，共計為1,422,203 元
          （201,588 ×14.11 ×2/4 ＝1,422,203)。
     （2）精神慰撫金：死者邱智楷、邱致閎均為原告之子，驟
          遇此一事故，原告傷心欲絕。爰向被告請求每名死者
          各1,000,000 元，共計2,000,000 元之精神慰撫金。
     （3）綜上，原告乙○○向被告所得請求之侵權行為損害賠
          償，共計3,422,203 元。茲因原告乙○○對於本件意
          外事故與被告以及訴外人李武龍均有過失，依法應負
          連帶損害賠償責任，其責任範圍為三分之一，經扣除
          應分擔數額後，原告尚得請求2,281,468 元及自起訴
          狀繕本送達翌日起至清償日止按週年利率百分之五計
          算之利息；並願供擔保，請准宣告假執行。
二、被告固坦認本身有過失存在，惟表示原告所請求之金額過高
    。對原告喪葬費請求沒意見，但扶養費部分請求則為過高，
    以為抗辯。
三、經查，本件原告上揭主張被告經營「南興釣魚場」，供人釣
    魚休閒，對外營業，為從事業務之人。應注意且能注意，竟
    疏未注意，未在上開釣魚池旁設置前述足夠之防護及救生等
    安全設施，且原告乙○○亦未盡看管幼童之義務，而致原告
    甲○○、乙○○之子邱智楷、邱致閎2 人不慎掉入毫無防護
    或救生安全設施之上開釣魚池內，嗣經察覺時均因生前落水
    導致窒息死亡等情，有臺灣桃園地方法院檢察署檢察官96年
    度偵字第8106號起訴書影本、本院96年度易字第832 號刑事
    判決書，以及原告戶籍謄本1 份附卷可稽；並為被告所不爭
    執，堪信原告上揭主張為真。又被告對於原告甲○○主張支
    出死者邱智楷、邱致閎2 人殯葬費297,840 元部分，於言詞
    辯論時表示無意見而未為爭執，則應視同對原告此部分之事
    實主張為自認。是本件兩造爭執點，即僅在於原告對被告所
    請求之扶養費用，以及慰撫金數額，是否過高一事，茲分敘
    如下：
  (一)原告甲○○部分：
    1.扶養費部分：
     （1）原告甲○○主張以桃園縣94年度平均每人每月消費支
          出16,799元為計算扶養費基準，以其60歲無工作能力
          時為請求扶養費計算起始年，原告尚有23年之餘命，
          又其對死者邱智楷、邱致閎所得請求給付扶養費為總
          扶養費之四分之二。則依霍夫曼係數表計算，則原告
          於年滿60歲後得向被告請求扶養費損害金額，共計為
          1,570,370 元等情；為被告所爭執，並辯稱上開請求
          數額過高。
     （2）按民事訴訟法第222 條第2 項規定：「當事人已證明
          受有損害而不能證明其數額或證明顯有重大困難者，
          法院應審酌一切情況，依所得心證定其數額。」又依
          行政院主計處編印之「中華民國台灣地區國民所得統
          計摘要」平均每人民間消費支出項目包含食品費、飲
          料費、菸草、衣著及鞋襪類、燃料及燈光、家庭及傢
          具設備、家事管理、保健及醫療、運輸及通訊（內含
          交通工具及通訊購置、交通設備使用管理費、乘交通
          設備之費用、其他通訊費）、娛樂教育及文化服務（
          內含旅遊費用、娛樂消遣服務、書報雜誌文具、娛樂
          器材及附屬品、教育及研究費）、雜項支出等，既已
          包括社會一般民眾生活所需之各項費用，依此計算扶
          養費用之數額，自屬客觀有據。又參酌社會救助法第
          4 條第2 項規定：「所稱最低生活費，由中央、直轄
          市主管機關參照中央主計機關所公布當地區最近一年
          平均每人消費支出百分之六十定之…。」，故本院認
          依行政院主計處公布之平均每人民間消費支出百分之
          六十所定之最低生活費，應已足供受扶養人生活之需
          要，而以此作為計算扶養費用之依據亦應為適當。依
          此計算，行政院主計處編製之中華民國台灣地區國民
          所得統計摘要所列95年桃園縣平均每人民間月消費支
          出額為16,466元，1 年則為197,592 元（計算式：16
          ,4 66 ×12＝197,592） 另依內政部公布95年度臺灣
          省簡易生命表所示，臺灣成年女性平均壽命為81.5
          歲；則以原告甲○○60歲無工作能力時為請求扶養費
          計算起始年，原告甲○○尚有21.5年之餘命。並其對
          於死者邱智楷、邱致閎所得請求給付扶養費，為總扶
          養費之四分之二。則依霍夫曼係數表21.5年期係數14
          .8599 ，計算請求一次給付之數額，原告甲○○於年
          滿60歲後，得向被告請求扶養費損害金額，共計有
          880,862 元（計算式：197,592 ×14.8599 ×0.6 ×
          2/4 ＝880,862）
     （3）綜上，原告甲○○主張被告給付扶養費損害金額之請
          求，於880,862 元範圍內為有理由，應予准許。至逾
          此數額者，則屬無據，應予駁回。
    2.精神慰撫金部分：
      原告甲○○主張死者邱智楷、邱致閎均為其之子，驟遇此
      一事故，其傷心欲絕。爰向被告請求每名死者各1,000,00
      0 元，共計2,000,000 元之精神慰撫金。經查，原告甲○○為死者邱智楷、邱致閎2 人之母親，有卷附戶籍謄本可
      稽；是其自可依民法第194 條之規定，向被告請求非財產
      損害之慰撫金。爰審酌原告甲○○與死者邱智楷、邱致閎
      2 人母子情深，驟聞此一事故，勢必傷心欲絕；而白髮人
      送黑髮人之悲傷，更是難堪；並原告甲○○學歷高職，目
      前並無職業，名下並無不動產。以及被告丙○○學歷初中
      畢業，目前職業為打零工薪水不定（數千至1 萬多元），
      名下亦無不動產等一切情狀；本院認原告甲○○對被告不
      法侵害邱智楷、邱致閎2 人致死慰撫金之請求，以各1,00
      0,000 元，合計2,000,000 元為適當。
    3.按連帶債務之債權人，得對於債務人中之一人或數人或其
      全體，同時或先後請求全部或一部之給付，民法第273 條
      第1 項定有明文。被告既為本件侵權行為損害之共同侵權
      行為人，則依前開法條之規定，因其行為而受有損害之人
      ，自可對其1 人為全部損害賠償給付之請求。綜上，原告
      甲○○依侵權行為之法律關係，向被告請求殯葬費297,84
      0 元（此部分被告不爭執）、扶養費之損害880,862 元，
      並精神慰撫金2,000,000 元，共計3,178,702 元之請求，
      為有理由，應予准許。
（二）原告乙○○部分：
    1.扶養費部分：
     （1）原告乙○○主張以桃園縣94年度平均每人每月消費支
          出16,799元為計算扶養費基準，以其60歲無工作能力
          時為請求扶養費計算起始年，原告尚有20年之餘命，
          又其對死者邱智楷、邱致閎所得請求給付扶養費為總
          扶養費之四分之二。則依霍夫曼係數表計算，則原告
          於年滿60歲後得向被告請求扶養費損害金額，共計為
          1,570,370 元等情；為被告所爭執，並辯稱上開請求
          數額過高。
     （2）按民事訴訟法第222 條第2 項規定：「當事人已證明
          受有損害而不能證明其數額或證明顯有重大困難者，
          法院應審酌一切情況，依所得心證定其數額。」又依
          行政院主計處編印之「中華民國台灣地區國民所得統
          計摘要」平均每人民間消費支出項目包含食品費、飲
          料費、菸草、衣著及鞋襪類、燃料及燈光、家庭及傢
          具設備、家事管理、保健及醫療、運輸及通訊（內含
          交通工具及通訊購置、交通設備使用管理費、乘交通
          設備之費用、其他通訊費）、娛樂教育及文化服務（
          內含旅遊費用、娛樂消遣服務、書報雜誌文具、娛樂
          器材及附屬品、教育及研究費）、雜項支出等，既已
          包括社會一般民眾生活所需之各項費用，依此計算扶
          養費用之數額，自屬客觀有據。又參酌社會救助法第
          4 條第2 項規定：「所稱最低生活費，由中央、直轄
          市主管機關參照中央主計機關所公布當地區最近一年
          平均每人消費支出百分之六十定之…。」，故本院認
          依行政院主計處公布之平均每人民間消費支出百分之
          六十所定之最低生活費，應已足供受扶養人生活之需
          要，而以此作為計算扶養費用之依據亦應為適當。依
          此計算，行政院主計處編製之中華民國台灣地區國民
          所得統計摘要所列95年桃園縣平均每人民間月消費支
          出額為16,466元，1 年則為197,592 元（計算式：
          16,4 66 ×12＝197,592） 另依內政部公布95年度臺
          灣省簡易生命表所示，臺灣成年男性平均壽命為74.
          25歲；則以原告乙○○60歲無工作能力時為請求扶養
          費計算起始年，原告乙○○尚有14.25 年之餘命。並
          其對於死者邱智楷、邱致閎所得請求給付扶養費，為
          總扶養費之四分之二。則依霍夫曼係數表14.25 年期
          係數10.9862 ，計算請求一次給付之數額，原告乙○○於年滿60歲後，得向被告請求扶養費損害金額，共
          計有650,170 元（計算式：197,592 ×10.9682 ×0.
          6 ×2/4 ＝722,448）
     （3）綜上，原告乙○○主張被告給付扶養費損害金額之請
          求，於650,170 元範圍內為有理由，應予准許。至逾
          此數額者，則屬無據，應予駁回。
    2.精神慰撫金部分：
      原告乙○○主張死者邱智楷、邱致閎均為其之子，驟遇此
      一事故，其傷心欲絕。爰向被告請求每名死者各1,000,00
      0 元，共計2,000,000 元之精神慰撫金。查原告乙○○為
      死者邱智楷、邱致閎2 人之父親，有卷附戶籍謄本可稽；
      是其自可依民法第194 條之規定，向被告請求非財產損害
      之慰撫金。爰審酌原告乙○○與死者邱智楷、邱致閎2 人
      父子情深，驟聞此一事故，哀痛欲恆；而白髮人送黑髮人
      之悲傷，更是難堪；原告乙○○93 、94 年度以及95年度
      薪資所得分別為571,467 元、597,190 元，以及330,401
      元，名下無不動產。而被告丙○○學歷初中畢業，目前職
      業為打零工薪水不定（數千至1 萬多元），名下亦無不動
      產等一切情狀；本院認原告乙○○對被告不法侵害邱智楷
      、邱致閎2 人致死慰撫金之請求，以各1,000,000 元，合
      計2,000,00 0元為適當，而為有理由。
    3.據上，則原告乙○○原得向被告請求之扶養費損害650,17
      0 元，以及精神慰撫金2,000,000 元，共計2,650,170 元
      。
四、又本件意外事故之發生，原告乙○○亦與有過失之情，為兩
    造所不爭執，且有臺灣桃園地方法院檢察署檢察官96年度偵
    字第8106號起訴書影本，以及本院96年度易字第832 號刑事
    判決書在卷可參，應可認定。至其應負與有過失之比例，雖
    原告乙○○主張本件意外事故，其與被告以及訴外人李武龍
    均有過失，依法應負連帶損害賠償責任，其責任範圍均為三
    分之一云云，惟原告並無法舉證證明訴外人李武龍對本件事
    故發生有過失責任，是原告此部分之主張不足採信。原告二
    人為夫妻關係，對被害人邱智楷2 人均有照顧之義務，原告
    甲○○既將被害人邱智楷2 人交由原告乙○○照顧，是原告
    乙○○之過失亦應視為原告甲○○之過失，是本件原告均與
    有過失，本院認原告與被告就此損害均應負二分之一之責任
    。是本件原告甲○○能請求之金額為1,589,351 元（3,178,
    702 ×0.5） ，原告乙○○能請求之金額為1,325,085 元（
    2,650,170×0.5）。
五、綜上所述，本件原告甲○○依侵權行為之法律關係，請求被
    告給付1,589,351 元及自起訴狀繕本送達之翌日（即96年6
    月30日）起至清償日止，按週年利率百分之五計算利息之請
    求，為有理由，應予准許；逾此部分之請求，則為無理由，
    應予駁回。又原告乙○○依侵權行為之法律關係，請求被告
    給付1,325,085 元及自起訴狀繕本送達之翌日（即96年6 月
    30日）起至清償日止，按週年利率百分之五計算利息之請求
    ，亦為有理由，應予准許；至逾此部分之請求，則為無理由
    ，亦應予駁回。末本件原告勝訴部分，原告均陳明願供擔保
    請求准為宣告假執行，經核均無不可，爰酌定相當擔保金額
    准許之；至原告敗訴部分，因其假執行之聲請均失所附麗，
    故應均併予駁回之。
六、本件事證已臻明確，兩造其餘攻擊防禦方法及舉證，核與判
    決結果無影響，爰不一一論列，併此敘明。
據上論結，本件原告之訴為一部有理由，一部無理由，依民事訴
訟法第385 條第1 項、第79條、第85條第1 項、第390 條第2 項
，判決如主文。
中    華    民    國    97    年    6     月    10    日
                   民事第一庭法官    吳爭奇
以上正本係照原本作成。
如對本判決上訴，須於判決送達後20日內向本院提出上訴狀。
中    華    民    國    97    年    6     月    11    日
                             書記官  梁麗雲


司法院資訊處製作；財團法人民間司法改革基金會備份。
